臺灣板橋地方法院民事判決　九十年度勞訴字第八號
　　原　　　告　甲○○
　　訴訟代理人　賴建如
　　　　　　　　賴福男
　　被　　　告　利豐煤礦股份有限公司
　　法定代理人　林彥修
右當事人間請求給付退休金等事件，本院判決如左：
    主      文
被告應給付原告新臺幣伍拾玖萬貳仟捌佰元，及自中華民國八十九年七月十八日起至
清償日止按週年利率百分之五計算之利息。
原告其餘之訴駁回。
訴訟費用由被告負擔三分之一，餘由原告負擔。
本判決第一項於原告以新臺幣貳拾萬元為被告提供擔保後，得為假執行；被告於假執
行程序實施前以新臺幣伍拾玖萬貳仟捌佰元為原告提供擔保後，得免為假執行。
原告其餘假執行之聲請駁回。
    事      實
甲、原告方面：
一、聲明：
  （一）被告應給付原告退休金新臺幣（下同）一百三十萬七千六百零七元，及自民
        國八十九年八月十八日起至清償日止，按年息百分之五計算之利息。
  （二）被告應補發特別假日及星期日、例假日工資六十四萬二千五百零八元，及自
        民國八十九年七月十八日起至清償日止，按年息百分之五計算之利息。
  （三）原告願供擔保，請准宣告假執行。
二、陳述：
  （一）請求退休金部分：
      (一)原告於六十九年三月十八日起受僱於被告擔任運煤司機，至八十九年七月十
        八日申請退休日止，服務年資已超過十五年，且原告退休時已年滿五十五歲
        ，符合勞動基準法第五十三條第一款自請退休之規定，自得依勞動基準法施
        行細則第二十九條第一項之規定，請求被告於退休日起三十日內給付退休金
        一百二十八萬九千二百九十八元及前述之利息。計算方式如左：
        依據勞動基準法第五十五條第一項第一款及臺灣省工廠工人退休規則第九條
        第一款之規定，退休金= 15年以內之年資×2個基數+超過15年之年資×一個
        基數，且總基數不得大於45，未滿半年者以半年計。
        甲○○到職日：民國69年3月 8日
              退休日：民國89年7月18日
              年  資 = 20年4個月10天(即以20.5年計)
        退休金基數 = 15×2 + (20.5－15)×1 =35.5
        退休金之基數依同條第二項之規定，指核准退休時一個月之平均工資。依同
        法第二條第四款之規定，平均工資謂計算事由發生之當日前六個月內所得工
        資總額除以該期間之總日數所得之金額。
        依內政部74.03.22（74）台內勞字第294374號函及行政院勞委會82.05.19台
        （82）勞動二字第25828號函解釋，均認特別休假工資應計入平均工資計算
        在內，因甲○○為按日計件計酬，被告先前給付之工資無包括特別假及例假
        日工資，故甲○○退休前六個月應得工資總額＝被告已付之甲○○89.01.18
        -89.07.17正工薪資＄149,402元＋被告未付之甲○○退休前六個月例假日、
        公休日、特別假工資＄74,062元＝＄223,464元
        月平均工資＝應得工資÷總日數×30日  即223,464元÷182×30＝36,834元
        退休金＝月平均工資×退休基數  即36,834元×35.5＝1,307,607元
      (二)被告主張八十年十一月十二日曾先行核發部分轉業金，認原告已被資遣，否
        認有該筆債務之存在，並拒絕發給原告退休金，實則該轉業金依行政院八十
        年一月二十五日台八十經字第三六九九號函之說明，係由礦場向台灣省礦務
        局申請核發，且應俟勞工有轉業事實時才得核發，可見非有公司向礦務局申
        請，勞工本身並不得向礦務局申請核發轉業金，原告於八十一年間領取該筆
        金額時，以為此係政府出於體念煤礦業日益蕭條，對年老礦工之撫卹而已，
        根本不知此金額須待礦工有實際轉業事實時才得領取，故若如九○礦局輔二
        字第一○七號函中第四點所言，礦務局於發放轉業或資遣補助費時，均需要
        求領取補助費之礦工自行提出轉業證明才得發放，則當初被告如何檢具證明
        文件向礦務局提出申請，恐有不可告人之祕密，至其先行申請核發該轉業金
        之目的，一為被告當時之管理階層及其親屬有多人亦屬被告之員工，可作為
        該轉業金之發放對象，有利可圖，再者被告可以此主張原告之年資中斷，拒
        絕給付退休金，此至原告向被告請求給付退休金，於臺北縣政府召開勞資爭
        議協調會，經被告抗辯後，原告才發覺受騙。
      (三)原告有無符合勞動基準法第五十三條第一款自請退休之規定，應視原告有無
        連續服務超過十五年之事實認定：原告之勞工保險被保險人資料表中，被告
        自六十九年三月八日即為原告投保勞工保險，自八十一年六月二十五日被告
        為發放前述轉業金時為原告辦理退保，翌日又為原告加保，至八十九年七月
        十八日退保日為止，因八十一年六月二十五日及翌日本身均有投勞保，故勞
        保未曾中斷，且被告既於八十一年六月二十五日退保，為何又隨即於次日為
        原告加投勞保，被告當時根本無資遣原告之意思甚明，再者原告尚留有部分
        被告核發之扣繳憑單，其中自七十六年十二月至八十八年十一月均未中斷，
        且比較八十一年前後之所得數額，原告八十一年之薪資並無異常，亦可說明
        原告於八十一年間並未離職，原告之服務年資超過十五年且未曾中斷。
      (四)原告認為勞工只要於同一事業單位連續服務達十五年以上，且離職時年滿五
        十五歲，即符合勞動基準法第五十三條第一款自請退休之規定，得於離職時
        向該事業單位請求依勞動基準法計算之退休金，不需再具備其他法律要件，
        蓋勞動基準法第一條明言，勞動基準法為勞工勞動條件之最低標準，基於政
        府保護勞工權益之社會政策，雇主與勞工所定之勞動條件不得低於本法所定
        之最低標準。今原告受僱為被告之運煤司機，受被告之指示工作，是為勞工
        ，原告已具備勞動基準法第五十三條第一款之要件，且原告之請求退休係因
        原告為按件計酬之勞工，其薪資係按被告指示原告載運之礦物、行駛之路程
        長短及次數加以計算，被告自八十六年起即無提供充分之工作機會，致原告
        之薪資每下愈況，於八十九年迫於現狀自請退休，依勞動基準法第十四條第
        一項第五款規定，原告之請求退休並無違法，被告猶於前述第一次協調會中
        主張不符自請退休之要件，實難使原告接受。
  （二）請求補發特別假、星期日、例假日工資部分：
      (一)被告給付原告之工資係按件計酬，無將星期日、例假日、特別休假之工資計
        算在內，由前述第二次協調會會議記錄可證，依據勞動基準法第三十九條規
        定，被告自有補給星期日、例假日、特別休假工資之義務。
      (二)被告於第二次協調會中所謂公司每年均有給付一個月至二個月之獎金，既言
        獎金且言每年給付，依一般社會大眾之觀念，自指年終獎金而言，被告竟言
        已包括特別假及星期日、例假日工資，原告實無法認同。故被告應補發特別
        假、星期日、例假日工資六十五萬八千四百七十五元及利息。
  （三）原告已依法向被告申請退休，並非自動辭職：原告於八十九年五月間即有向
        被告總經理蘇木水表示做到六月底為止，此為被告所不爭執，依公司法第八
        條第二項規定，公司經理人亦屬公司負責人，原告以言詞對其為意思表示，
        即等於向被告申請退休，且原告於八十九年五月間告知六月底退休，亦符合
        勞動基準法第十六條之預告期間規定，故原告應已符合自請退休之程序規定
        。原告所言八十九年七月十八日申請退休係指該日被告為原告向勞工保險局
        申請勞保老年給付並退保而言，原告於八十九年六月二十八日至七月一日參
        加台灣區煤礦礦工福利委員會補助之利豐煤礦員工環島旅遊，根本不可能於
        六月三十日向被告自請辭職，因原告薪資係按件計酬，且被告亦無給付例假
        日及星期日工資，被告自同年七月起即無提供工作機會，原告當然無薪資袋
        。由原告在八十九年十月三十一日之勞資協調書資方主張中可知被告已接受
        原告之離職申請，只是雙方就其性質及年資之計算有所爭議。
  （四）原告工作年資從未中斷，何來重新起算：原告有於八十一、二年間領取補助
        款項，但據原告了解，該款項係政府及公司為獎勵優良煤礦並補助礦工生活
        所為之給付，此由該事項只適用於八十年十一月十二日前未關閉之不符評鑑
        標準之煤礦可知，所謂不符評鑑標準之煤礦係指開採日九（約三十年至五十
        年）煤源日漸枯竭，不符開採成本之煤礦而言，被告於六十五年成立，至八
        十年才成立十五年，正值生產盛期，尚獲選為優良煤礦，根本無將要關閉或
        減縮營運之跡象，被告當時只告知「員工大家努力做，獲選為優良煤礦後，
        政府及公司均有補助你們」，且嗣後要發放補助款時，又告知大家「要去領
        ，不領不再保留，政府要收回，以後就沒有了。」所以原告根本沒意識此為
        資遣補助費，且原告向被告所領金額亦與被告應給付之百分之二十資遣費不
        符（若依比例計算，應為九萬一千五百五十九元）。更重要者，原告根本無
        簽署切結書，此由切結書上之簽名非原告筆跡，住址寫錯可知，被告當時向
        原告索取印章只稱蓋於領款支票之存根聯做領款證明之用，原告因急於出車
        ，遂告知印章放置處使其自行取用，未料被告竟私自將印章蓋於切結書上，
        否則原告並非文盲，何以遷址將近一年，仍將自家地址寫錯，且中斷工作年
        資足以影響退休金之發給與否及多寡，對勞工而言為極其重大事項，焉有先
        給付款項之後才告知效果者，況且當時原告已在被告處繼續工作超過十一年
        ，而簽署該切結書之效果為中斷工作年資，年資重新起算，原告其時已超過
        五十八歲，若容許年資重新起算，無異需工作至七十四歲方得退休，是從該
        切結書之簽署日及內容均可知其違法與不合理之處，原告當然不可能簽署。
        況依勞動基準法第十條規定，不定期契約因故停止履行後，未滿三個月而定
        新約或繼續履行原約時，勞工前後工作年資應合併計算，縱認兩造間勞動契
        約應重新計算，因原告於八十年十一月十三日起從未離職超過三個月，故其
        前後工作年資當然合併計算，被告以不法手段做成之切結書也因其內容牴觸
        勞動基準法第十條而無效。原告亦應舉證證明該切結書之真正。
  （五）原告為按件計酬，並非按月、按日計酬，給薪多寡因原告載運礦物知次數、
        路程而異，無工作的日子根本不計算薪資，原告才請求給付例假日工資。有
        效之協議書應為有代表權之勞方代表與資方所作之協議，按理即為工會代表
        與資方所作之協議，被告之員工因資方阻撓，從未成立工會，故根本無有代
        表權之人可與被告成立任何協議，協議之勞方代表陳阿全、劉俊龍、蘇秋雄
        均為被告之工頭，亦由被告指派，並非被告之員工推派，其代表被告成立之
        協議為無權代理，原告不承認，況且被告與該等工頭成立協議後，亦從未依
        協議給付原告例假日工資。另被告所提之團體協約、行政釋示於勞動基準法
        公布施行後已無適用餘地，台灣區煤礦同業公會與台灣省煤礦礦工產業工會
        聯合會所定團體協約係於六十七年經台灣省社會處認可，內政部台內勞字第
        三三四六九四號代電之煤礦工人工作年資計算方法簡表早於五十八年間訂定
        ，於勞動基準法施行後當然不再適用。依勞動基準法第二十三條第一項規定
        ，工資每月至少定期發給二次，哪有假日工資整年一次以一個月獎金之形式
        發給，所謂一個月之獎金係指年終獎金，被告自始即無給付例假日及特別休
        假之工資，其稱年終獎金為例假日及特別休假工資只是卸責之詞。
  （六）八十九年一月間因被告依約供應台灣電力公司之煤炭中參雜外煤，品質不合
        台電要求，遭其停交煤炭數日，不需原告載運煤炭，被告遂囑原告保養貨車
        並開至監理所檢驗車輛，因該數日之工作並非載運煤炭，無法計算薪資，被
        告遂以名目上補貼原告三千元作為報酬。同年二月因被告宣布自二月二日至
        十五日公休，二月十六日開工，致使原告無法工作，相對薪資亦減少至幾乎
        不敷生活開支，被告遂給原告三千元作為補貼，依行政院勞工委員會（八三
        ）勞動二字第三五二九○號函中言明停工原因如係可歸責於雇主，而非可歸
        責於勞工時，停工期間之工資應由雇主照給，此歸責於雇主之停工，工資自
        不得低於基本工資，被告片面宣布停工，自係可歸責於雇主之事由，雇主應
        照給工資，自非雇主恩惠性之給付，應計入平均工資之計算。被告與原告約
        好每月代付勞保費作為報酬之一部，此勞保費對原告而言為經常性之支出，
        故被告今之代付即為經常性之給付。
  （七）被告當時從未為終止僱傭關係之任何表示，原告根本無從與其為終止僱傭契
        約之意思表示合致。且原告領得補助款項與被告是否曾為終止勞動契約之意
        思表示係屬二事。
三、證據：提出勞工保險被保險人投保資料表、國民身分證、退休金計算書、退休前
    六個月特別假及例假日工資計算書、退休前六個月例假日及加班日數計算表、退
    休前六個月應得工資總額計算書、薪資袋封面、對帳單、各類所得扣繳暨免扣繳
    憑單、臺北縣政府處理勞資爭議協調會議記錄、八十九年十一月二十二日臺北松
    山郵局第一六二二號存證信函及郵政掛號郵件收件回執、行政院八十年一月二十
    五日台八十經字第三六九九號函、經濟部礦務局九十年一月八日九○礦局輔二字
    第○○○一○七號函、公司變更登記事項卡、戶籍謄本、發票、行政院勞工委員
    會（八三）勞動二字第三五二九○號函、輔導煤礦礦工轉業及補助礦工資遣實施
    要點實施期滿後對礦工轉業資遣之處理原則（行政院民國八十年一月二十五日台
    八十經字第三六九九號函核定）、輔導煤礦礦工轉業及補助礦工資遣實施要點（
    行政院七十四年十一月十三日台七四經字第二○七七九號函核定）、被告公告關
    廠歇業照片、最高法院八十年台上字第二九五號判決、八十二年台上字第二九三
    八號判決、內政部七十四年五月二十八日（七四）台內勞字第二九八九八九號函
    、行政院勞工委員會八十年十月二十一日台（八○）勞動三字第二七○一四號函
    、勞工保險給付申請書、核定通知書、全民健康保險退保申報表、行政院勞工委
    員會九十年十二月四日台九十勞動二字第○○五八七六○號函、勞工保險普通事
    故保險費被保險人與投保單位分擔金額表、工人出勤表、內政部七十四年三月二
    十二日（七四）台內勞字第二九四三七四號函、行政院勞工委員會八十二年五月
    十九日台（八二）勞動二字第二五八二八號函、八十三年五月十一日台（八三）
    勞動二字第三五二九○號函等影本為證據，並聲請訊問證人陳有順、曾廖綢、蘇
    木水、劉瑞芳、許內助、陳正雄、賴福男。
乙、被告方面：
一、聲明：原告之訴及假執行之聲請均駁回。如受不利判決，願供擔保請准免為假執
          行。
二、陳述：
　（一）原告係自請辭職，從未向被告表示請求退休之意：
      (一)按勞工自請退休，屬依勞動基準法第十五條終止勞動契約。又雇主或勞工依
        勞動基準法之規定行使終止權，終止勞動契約者，依民法第二百六十三條準
        用第二百五十八條第一項規定，應向他方當事人以意思表示為之。原告受僱
        於被告公司擔任運煤司機，雖在八十九年五月間向被告公司員工蘇木水表示
        其要休息。但其從未向被告表示因請求退休終止勞動契約。從原告於同年六
        月底交付其所駕駛車輛之鑰匙予被告公司之會計林春美，且自同年七月一日
        起未再至被告公司提供勞務等節以觀，原告顯係自請離職，故其稱於同年七
        月十八日申請退休云云，顯與事實不符。況從原告所檢附之附件三─一薪資
        袋僅至八十九年六月，並無八十九年七月份薪資資料，益證七月一日起原告
        即因自請辭職而未上班，則僱傭關係消滅，如何申請退休？
      (二)原告以八十九年十月三十一日兩造於台北市政府處理勞資爭議協調會議紀錄
        ，可知原告已依法向被告申請退休云云，顯係誤認。蓋該會議議紀錄明載：
        「勞工係七月後即未再礦場上班，且由勞方自動提出退休，所以資方非符合
        自請退休要件．．．」（詳原告所提原證一）則上揭「勞工係七月後即未再
        礦場上班」等語，實已表明原告係自請離職，至於「且由勞方自動提出退休
        」係指原告自請離職後，復又認其符合退休資格而申請退休之意。故原告曲
        解上揭紀錄文義而稱其已向被告申請退休，委無足採。
  （二）被告前已資遣原告，原告並領取資遣及轉業補助費結清年資，嗣後復回被告
        公司工作，應認成立新勞動契約，工作年資應重新計算：
      (一)被告前與原告已終止勞動契約：查被告公司本符合「輔導煤礦礦工轉業及補
        助礦工資遣費要點」所定條件，有鑒於上揭要點規定自八十年十一月十三日
        起，政府不再提供資遣補助費及轉業補助費，遂於八十一年及八十二年間終
        止與原告間之勞動契約，辦理轉業補助及資遣補助，前者從包括原告在內等
        被告公司礦工，前於八十一年六月二十六日向臺灣省礦務局領取轉業補助費
        時，均有持被告所出具離職證明及退保申報表，故被告顯有終止勞動契約之
        意思，否則為何出具離職證明及替原告辦理退保，即可證明；後者則有經濟
        部礦務局九十年七月五日九○礦局府二字第○一五九八四號函足稽。嗣原告
        除自台北縣政府（按由台灣省礦務局委請台北縣政府發放）領得補助資遣費
        百分之八十部分即拾陸萬陸仟貳佰拾柒元（此有領款名冊足稽），並向
        被告領取餘百分之二十資遣費捌萬陸仟伍百伍拾玖元（此有原告所出具切結
        書可稽）結清工作年資外，亦自台灣省礦務局領取轉業補助費在案。故原告
        於被資遣後再回被告公司工作，工作年資應重新計算。
      (二)勞動契約因辭職、資遣而終止者，勞工再受僱於雇主，係成立另一新勞動契
        約，前後年資中斷，應重新起算：1.行政院勞工委員會八十四年一月十九日
        台八十四勞資二字第一○一四四九號函釋：如雇主已依勞動基準法規定終止
        勞動契約，並給付資遣費，其後該勞工再受僱於原雇主，則係新勞動契約之
        成立，其工作年資應重新計算。2.台灣高等法院八十四年度勞上字第二八號
        判決亦持相同見解認：「不定期之勞動契約，除因辭職、解僱、資遣等契約
        終止之事由，可認原勞動契約消滅，勞工嗣後重新任職應認成立新契約，前
        後工作年資應分別計外．．．」。3.另最高法院八十六年台上字台第二三九
        六號判決亦認：「．．．上訴人於六十五年十二月三十一日與被上訴人合意
        終止勞動契約，因退職而領取退職金，其與被上訴人之該勞動契約，業已消
        滅，雖上訴人於六十六年一月一日又再度受僱於被上訴人，乃係成立另一新
        勞動契約，前後年資因勞動契約不同，應認業已中斷．．．」。本件原告雖
        非因退職而領取退職金，但其係依行政院所訂「輔導煤礦礦工轉業及補助礦
        工資遣實施要點」分別向台北縣政府、被告領取資遣費，及向台灣省礦務局
        領取轉業補助費而結清年資，亦屬勞資雙方合意終止勞動契約後，再受僱於
        資方之情形，故上開最高法院之判決意旨仍得適用於本件。綜上，原告因被
        告合法資遣終止勞動契約後，再重新受僱於被告，依上開函釋及判決要旨，
        顯應認兩造間另成立新勞動契約，工作年資應重新計算。
      (三)原告曾書立切結書承諾工作年資重新計算：1.原告前向被告領取百分之二十
        資遣費時，曾書立切結書承諾：「今後如繼續在貴礦工作，則工作年資願從
        民國八十年十一月十三日起計算至再資遣日止或退休日止．．．」，故原告
        復回被告公司工作，工作年資重新計算亦與其本意相符。況該切結書僅是為
        表明原告已結清年資，就已領取資遣費之工作年資部分，日後不得重複計算
        ，再藉任何名義向被告請求之意。此非拋棄其將來可得請求退休金，且被告
        亦非利用換約故意中斷被告年資，而係政府補助轉業資遣時，須先終止兩造
        間勞動契約始能領取資遣及轉業補助之故。故該切結書與勞動基準法第十條
        保護勞工權益，避免雇主利用換約等方法，中斷勞工年資之權益之立法本旨
        無違。另原告就已結清年資之部分拋棄，不再併入其將來再回被告公司工作
        年資計算退休金，屬既得權益之處分，並非法所不許，此有最高法院八十五
        年度台上字第二二五四號判決可資參照。基此，該切結書自屬有效。2.次按
        「私文書經本人或其代理人簽名、蓋章者，推定為真正，民事訴訟法第三百
        五十八條定有明文；又印章由自己蓋用，或由有權使用之人蓋用為常態，由
        無權使用之人蓋用為變態，故主張變態事實之當事人，應就此負舉證責任。
        」，原告既否認上開切結書上之印章非其親自所蓋而係被告盜蓋，自應就其
        印章遭被告盜用之事實負舉證責任。3.至於證人陳有順、曾廖綢因於本件判
        決後，亦會援例提出訴訟向本件被告請求（詳鈞院九十年八月二十一日言詞
        辯論筆錄第五頁倒數第四行及第八頁倒數第六行以下），其證詞自有偏頗而
        有利於本件原告，故其二人證稱被告公司被告公司未告知終止契約、未簽切
        結書等語，自不足採信。況證人陳有順自陳未看過原告之切結書；證人曾廖
        綢亦稱其沒有注意原告之印章是否放在公司櫃臺，故其二人證詞均不足證明
        切結書非原告所出具。
  （三）被告給付原告之工資係按月計酬，僅扣除未到工日期之薪資，且縱為按日計
        酬，被告亦已給付例假日工作工資：按被告公司計算原告提供勞務之報酬，
        係按月計酬，惟原告實際領得工資係扣除其未工作日數薪資後之餘額。而原
        告依勞動基法法第三十六條規定：「勞工每七日中至少應有一日之休息，作
        為例假。」之意旨，就例假日並未扣除工資，故原告再請求補發星期日之工
        資，顯然無據。退萬步言，縱認本件係按件計酬，惟被告亦已給付假日工資
        予原告，此有協議書可憑。
  （四）原告請求補發特別休假日之工資乏其所據：
      (一)雖依勞動基準法第三十八條規定，勞工在同一雇主或事業單位，繼續工作滿
        一定期間者，雇主每年應依規定給予特別休假，惟依台灣區煤礦業同業公會
        與台灣省煤礦業產業工會聯合會所簽訂團體協約第十五條規定，須勞工在公
        司（礦）繼續工作滿內政部所定一定期間以上者，每年才享有特別休假之權
        利。而內政部係以58.12.14台內勞字第三三四六九四號代電訂定「煤礦工人
        工作年資計算方法簡表」，依該簡表規定，最低年資未依法請事病者之標準
        工作天數為二八七天，即原告等須當年度有工作足二八七天者始有所謂特別
        休假，惟查原告等每年工作日期均未逾二八七天，原告等依法並無特別休假
        可言。
      (二)應特別呈明者，右揭團體協約有效期間屆滿後雖未再續約，但關於此項勞動
        條件之規定，依團體協約法第十七條「餘後效力」之規定，於勞資雙方間仍
        有拘束力，併此呈明。且前揭兩造團體協約第四條後段亦明文重申餘後效力
        旨意。
      (三)又退一萬步言，縱認被告有給付例假日及特別休假工資義務，但被告於原告
        應得工資之外每年均另加發一到二個月不等之獎金予原告，早將上二項工資
        包括在內。
  （五）原告計算離職前六個月應得工資總額錯誤：
      (一)原告所提出「退休前六個月應得工資總額」（附件三─四），其中記載一月
        份薪資袋應領金額為27,900，二月份薪資袋應領金額為16,650。惟查上揭八
        十九年一、二月薪資袋有記載：「貼3000」，係被告公司考量原告一月僅工
        作二十一天、二月更僅工作十二天，因其未工作日期過多，當月所領工資低
        ，故特予補助原告仟元，但此屬雇主即被告公司恩惠性之給付，非經常性
        給與，不得列入應得工資之計算。故原告於八十九年一、二月份所得工資正
        確應扣除3,000元而分別為24,900元及13,650元，方為正確。
　    (二)又原告另將勞保費列入應得工資項目，亦屬無稽。蓋被告公司於其所給付原
        告之工資內，依法本應代扣除原告應自行負擔之百分之二十勞保費，但被告
        公司本於保護勞工權之立場全額負擔，未予扣除，但此非津貼，更非經常性
        給與，自不應列為原告應得工資項目，應予剔除。
  （六）退萬步言，縱認原告前後工作年資合併計算，惟原告前既已向台北縣政府、
        被告領取資遣補助費，結清年資，則計算原告退休金時自應將原告前領之資
        遣補助費扣除。
  （七）原告應就不休特別假日之所在，負舉證之責：勞工應休之特別假日於年度終
        結時，如有未休完日數，如係勞工個人之原因而自行未休時，雇主可不發給
        未休日數之工資。本件原告係其個人之原因未休特別休假，被告自無庸給付
        特別休假工資。且原告請求被告給付特別休假工資及不休假工資，應就其債
        權發生之事實即不休特別假日之所在，負舉證責任。退萬步言，縱認原告享
        有特別休假，礦場公休日亦相當於特別休假日。另礦場公休日並非停工，並
        無所謂可歸責於被告之原因停工而仍應給付工資之問題可言。
  （八）被告否認原告退休前五年之特別假及例假日有四百六十六點六日之事實，原
        告就此應負舉證責任。
三、證據：提出行政院勞工委員會七十八年五月八日台（七八）勞動三字第一○八二
    五號函、行政院八十年一月二十五日台八十經字第三六九九號函、台灣省礦務局
    八十二年四月二十九日八二礦輔三字第一六六二七號函、原告所出具切結書、台
    灣省礦務局八十一年七月七日八一礦輔三字第○一八八五八號函、行政院勞工委
    員會八十四年一月十九日台八十四勞資二字第一○一四四九號函、臺灣高等法院
    八十四年度勞上字第二八號判決要旨、八十三年三月十四日協議書、煤礦業團體
    協約、勞資爭議協調會記錄、經濟部礦務局九十年七月五日九○礦局輔二字第○
    一五九八四號函、公營事業移轉民營條例第八條、最高法院八十六年台上字第二
    三九六號判決、八十二年度台上字第一四六八號判決、八十七年度台上字第一四
    三二號判決、八十六年度台上字第二三九六號判決、八十五年度台上字第二二五
    四號判決、七十四年度台上字第二一四三號判決、行政院勞委會七十九年九月十
    五日（七九）台勞動二字第二一八七號函、最高法院九十年度台上字第一○一七
    號判決等影本為證據，並聲請訊問證人林春美。
    理      由
一、本件原告主張自六十九年三月十八日起受僱於被告擔任運煤司機，至八十九年七
    月十八日申請退休，服務年資已超過十五年，且原告退休時已年滿五十五歲，符
    合勞動基準法第五十三條第一款自請退休之規定，請求被告依規定給付退休金，
    及補發特別假日及星期日、例假日工資等語，為被告所否認，並抗辯稱原告已於
    八十二年四月三十日被告終止勞動契約後，再成立新勞動契約，原告之年資業已
    結算，不得請求退休金，且原告並無特別休假等工資未領，被告並無給付義務等
    語資為抗辯。
二、關於原告請求給付退休金部分：按勞工有工作十五年以上年滿五十五歲或工作二
    十五年以上者，得自請退休，此為勞動基準法第五十三條所明定。本件原告主張
    其自六十九年三月十八日起受僱於被告，擔任運煤司機工作等情節，為被告所不
    爭執，惟被告所爭執者為兩造已於八十二年四月三十日終止前一勞動契約，並提
    出原告名義之切結書為證據。經查：
（一）原告為民國二十三年二月六日出生，有原告國民身分證影本可稽，則原告迄八
      十九年六月為止已年滿六十六歲，已經超過勞動基準法第五十三條第一款規定
      之年齡；再查，依據原告主張其係於八十九年五月間向被告公司總經理蘇木水
      告以原告要做到六月，要退休等語，其經過與證人即被告公司總經理蘇木水到
      庭所述之情節相符（見本院九十年八月二十一日言詞辯論筆錄），則原告主張
      其有向被告之經理人通知將工作至八十九年六月為止，考其意思當係終止雙方
      勞動契約之意思表示，而為被告公司對於業務及員工事務有處理權限之總經理
      所收受，自已發生終止勞動契約之效力，雖被告否認原告有自請退休之權利，
      而以原告已經六十六歲之年齡，終止勞動契約後，轉而從事其他職業之可能性
      不高，且依原告於被告公司處工作多年之經歷，其主張其向被告終止勞動契約
      之事由為自請退休一節，當屬可採，然因原告所述係工作到當年六月為止，原
      告主張於八十九年七月十八日退休乃請領勞工保險老年給付之日期而已，並非
      兩造勞動關係消滅之日期，因而兩造間最重要之爭執不在於雙方間是否有終止
      勞動契約之事實，亦非原告有無自請退休之事實，而在於原告究竟有無勞動基
      準法第五十三條規定之權利存在等事實。就此點而言，被告提出蓋有原告印章
      之八十二年四月三十日切結書為證據，該切結書內載：「立切結書人甲○○原
      在貴礦工作，於民國八十年十一月十二日止，因政府煤業政策輔導煤礦礦工轉
      業及補助礦工資遣費實施要點期滿日，已依該要點領訖政府補助資遣費八十％
      計新台幣拾陸萬陸仟貳佰拾柒元正及資方資遣費二十％計新台幣捌仟陸佰
      伍拾玖元正，本人無異議，並放棄其他一切權益，絕不再藉任何理由向貴礦要
      求各項名目之補償。今後如繼續在貴礦工作，則工作年資願從民國八十年十一
      月十三日起計算至再資遣日止或退休日止。．．（略）．．」，原告則否認前
      述切結書之真正，主張該切結書並非原告所書立，印章為被告擅行蓋用等語，
      然依據民事訴訟法第三百五十八條第一項規定，私文書經本人或其代理人簽名
      、蓋章或按指印或有法院或公證人之認證者，推定為真正，原告主張其印章遭
      被告盜蓋之事實，自應由原告就此一主張負舉證責任，雖證人曾廖綢到庭陳稱
      大家的印章都放在公司的櫃台等情，然此一部分陳述卻尚無法認定上述切結書
      確係被告盜用原告之印章，盜蓋於切結書上而偽造作成者，且依照經濟部礦務
      局之回復，由當時台灣省礦務局核發之資遣補助費係轉由臺北縣政府於八十二
      年四月十六日於三峽鎮公所發放資遣補助費，甲○○先生亦攜帶相關證件前往
      領取新台幣計三六六、二三七元並於領款名冊蓋章，有經濟部礦務局九十年七
      月五日九○礦局輔二字第○一五九八四號函影本及台北縣利豐煤礦申請資遣補
      助費領款名冊影本在卷可稽，比對該由臺北縣政府於三峽鎮公所轉發之資遣補
      助費領款名冊上之原告所蓋用之印章與切結書上原告之印章之印文相仿，原告
      又是親自前往三峽鎮公所領款，並非由臺北縣政府交予被告公司轉發與各應領
      之礦工，則被告抗辯稱該切結書確係原告所出具者一節，應屬可採，原告復未
      舉證證明被告盜用其印章之事實，且依照前述經過判斷，原告主張該切結書並
      非其所出具一節並無可採。
（二）其次，關於前述切結書之效力問題，依照兩造俱不爭執其真正之「輔導煤礦礦
      工轉業及補助礦工資遣實施要點」（行政院七十四年十一月十三日台七四經字
      第二○七七九號函核定）第二點之規定，該要點之實施對象為輔導依法封閉或
      自行關閉之煤礦礦工或自願轉業之礦工轉業，或補助依法封閉或自行關閉之煤
      礦礦工資遣費，依該要點第五點第(二)款規定，如欲申請該要點之資遣補助，應
      先封閉或關閉煤礦，且依同要點第六點規定：「礦工依本要點領取轉業及資遣
      補助，概以一次為限，如重領或冒領依刑法論處，其已領轉業補助者，不得再
      擔任煤礦工作，如再擔任者，該項補助應予追回，如已領取資遣補助，轉入其
      他煤礦工作者，不得再請領轉業各項補助，領取資遣補助後，礦工如仍繼續在
      原雇主所屬之事業單位工作時，所領之資遣補助應即由雇主負責繳還。」，而
      前述要點實施期間為六年，實施期滿之後，行政院復頒訂「輔導煤礦礦工轉業
      及補助礦工資遣實施要點實施期滿後對礦工轉業資遣之處理原則」（行政院民
      國八十年一月二十五日台八十經字第三六九九號函核定），其中第二點規定：
      「民國八十年六月底前經評鑑符核第三次優良煤礦基準之煤礦礦工，如符核實
      施要點三所定之資格而仍未領取轉業或資遣補助者，依下列原則處理：(一)該優
      良煤礦應於實施要點實施期限屆滿前，檢附合上述資格之礦工書件向台灣省礦
      務局提出申請，該局則依照實施要點四(一)１及五(二)規定之補助標準核算其轉業
      及資遣補助費並邀請有關單位（含縣市政府、勞工主管單位及有關團體）組成
      專案小組審查，其工作年資計算至八十年十一月十二日為止。(二)所核算轉業及
      資遣補助費，應俟礦工有轉業或資遣事實時，再由礦場向台灣省礦務局申請核
      發，其中轉業補助費由該局發放，資遣補助費由該局撥交當地縣市政府發給礦
      工。．．（略）．．。」，第三點規定：「礦業主應依勞動基準法第五十六條
      規定，按月提撥勞工退休準備金，專戶存儲。符核本原則二規定之礦工，自民
      國八十年十一月十三日以後仍繼續於優良煤礦工作者，除本原則二之資遣費補
      助外，其應領法定資遣費及退休金之差額應由礦業主負責發給。至於不適用本
      原則二規定之礦工，其資遣費及退休金應由礦業主負責全額發放。」，則依照
      前述規定之內容以觀，乃因台灣地區之煤礦因礦源、外國煤礦等因素，逐漸喪
      失市場競爭力，且開採之危險程序日漸升高，台灣地區各煤礦之經營乃漸趨困
      難，財務狀況已不能與煤業鼎盛時期相提並論，政府為保護煤礦工人之退休、
      資遣等權益，恐財務狀況日漸趨下之煤礦業者無力負擔礦工之退休、資遣費用
      ，無力關閉已經喪失競爭力之煤礦，因而以政府預算補助本應由煤礦業者自行
      負擔之礦工退休、資遣等費用，並將該項補助直接發給礦工，而依經濟部礦務
      局所檢送之資料觀之，原告及其他受僱於被告之礦工申領前述由政府發給之資
      遣補助費，實與政府之考量相同，恐日後可退休或資遣之時，卻因雇主無力負
      擔而使退休金或資遣費落空，而雇主即被告亦係基於減輕自身於日後其所僱用
      之礦工有退休或資遣之情事發生時應給付之退休金或資遣費數額，由以上情節
      參照觀之，可知兩造均係恐因前述行政院頒「輔導煤礦礦工轉業及補助礦工資
      遣實施要點」實施期限屆滿而無法領取政府補助，因而會同向當時台灣省礦務
      局申領是項資遣補助費，兩造間當無終止勞動契約之意思，則原告主張兩造間
      於八十二年四月三十日並無終止勞動契約之事實，當屬可信；然而，在法庭不
      得主張自己違法之事實，乃進行訴訟之大原則，兩造於八十二年四月間既然未
      終止雙方之勞動契約，卻同以業經資遣為名，向台灣省礦務局申領資遣補助費
      ，則前述原告之主張縱然可信，卻非能在訴訟上主張者，則原告此一部分之主
      張自屬不能於本件訴訟中採為判決之基礎，則應轉而採取認為本件兩造當初於
      八十二年四月間向當時之台灣省礦務局申請資遣補助時，確有資遣並終止勞動
      契約之事實，則於終止勞動契約後，雖原告繼續在被告處受僱工作，參照行政
      院勞工委員會八十四年一月十九日台八十四勞資二字第一○一四四九號函所示
      ：「貴會函詢勞工於領取資遣費後離職，嗣後復回事業單位工作，其工作年資
      是否重新起算一節，如雇主已依勞動基準法規定終止勞動契約，並給付資遣費
      ，其後該勞工再受僱於原雇主，則係新勞動契約之成立，其工作年資應重新起
      算。惟雇主有優於勞動基準法之規定者，從其規定。」，則兩造自八十二年五
      月一日起應係新勞動契約之成立，原告之勞工工作年資應重新計算，而依據兩
      造約定重新計算年資之起算日八十年十一月十三日，迄原告請求退休之八十九
      年六月三十日（月底）為止，僅有八年又七個餘月，尚未達勞動基準法第五十
      三條第一款規定之十五年年資或同條第二款規定之二十五年年資，原告主張其
      有勞動基準法第五十三條規定得自請退休之權利，既為被告所否認，原告又不
      能主張前述事實，自應認為原告主張得依自請退休之規定，向被告請求給付退
      休金部分，即非有理由，原告此部分之訴自應予以駁回。至於被告抗辯原告所
      得請求之金額應扣除已領資遣補助費一節，因原告此部分之訴並無理由而無審
      酌必要。
三、關於原告請求之補發特別休假、星期日、例假日工資部分：原告主張原告之工資
    係按件計酬，無將星期日、例假日、特別休假之工資計算在內，依據勞動基準法
    第三十九條規定，被告自有補給星期日、例假日、特別休假工資之義務，且被告
    於第二次協調會中所謂公司每年均有給付一個月至二個月之獎金，該獎金指年終
    獎金而言，並不包括特別休假、星期日、例假日等之工資等語，但為被告所否認
    ，並抗辯稱被告給付原告之工資係按月計酬，僅扣除未到工日期之薪資，且縱為
    按日計酬，被告亦已給付例假日工作工資，且原告並無休假可休，並應證明其休
    假未休之事實等語；經查：
（一）關於原告之薪資計算方式，原告主張伊係按件計酬，而被告則抗辯稱其計薪方
      式乃按月計酬，但扣除未到工日期薪資，然參照原告提出八十九年四月、五月
      之對帳單與薪俸袋封面影本，原告於八十九年四月份，公休日有六天，私休日
      有一天，出勤工作天數共二十三天，領到正工薪俸二十三天─二萬七千元，原
      告於八十九年五月份，公休日六天，私休日二天，出勤工作天數共二十三天，
      領到正工薪俸二十三天─三萬零九百元，二者參照以觀，可見原告領取之薪水
      確實如原告所主張之按工作數量計算，而非按日或按月計算，被告此部分之抗
      辯並非可採；然則，按件計酬之勞工得否請求雇主發給星期日、例假日之工資
      問題，依照行政院勞工委員會七十六年十一月十九日台七六勞動字第六六六四
      號函所示：「勞動基準法第三十六條規定『勞工每七日中至少應有一日之休息
      ，作為例假』。第三十七條規定『紀念日、勞動節日及其他由中央主管機關規
      定應放假之日，均應休假』。故凡適用該法之各事業單位受僱勞工，不論是否
      屬於計件或計日工人，均應享有上開法定權利。又第三十六條所定之例假，第
      三十七條所定之休假，工資應由雇主照給為該法第三十九條所明定，故事業單
      位應依法發給其所僱計件工例假日及休假日之工資。」，則原告主張被告應給
      付離職前五年例假日之工資當屬可採。
（二）關於原告請求補發特別休假工資部分：按勞工在同一雇主或事業單位繼續工作
      滿一定期間者，每年應依勞動基準法第三十八條各款之規定給予特別休假，此
      為勞動基準法第三十八條所明定。如前所述，本件應認為原告自八十二年五月
      一日與被告成立新勞動契約，依雙方約定年資起算日為八十年十一月十三日，
      參照前述行政院勞工委員會八十四年一月十九日台八十四勞資二字第一○一四
      四九號函所示，既然有雙方有優於勞動基準法規定之情形，自應以該日為原告
      休假年資之起算日，則原告自八十年十一月十三日起至八十九年六月三十日離
      職為止，共在被告公司繼續工作八年又七個餘月，於離職前最後一年依勞動基
      準法第三十八條第三款規定，每年應有十四日之特別休假；又參照行政院勞工
      委員會七十九年九月十五日台七九勞動二字第二一八二七號函所示：「本會七
      九．八．七勞動二字第一七八七三號書函中之『不可歸責於雇主之原因時』之
      範圍，係屬事實認定問題。故來函所詢勞工未於年度終結時休完特別休假，如
      係因事業單位生產之需要，致使勞工無去休完特別休假時，則屬可歸責於雇主
      之原因，雇主應發給未休日數之工資。至於特別休假未休完之日數，如係勞工
      個人之原因而自行未休時，則雇主可不發給未休日數之工資。」，則原告請求
      被告應給付可休特別休假而未休假之工資，合於勞動基準法第三十九條前段之
      規定，原告此部分之主張應屬可採；然依照行政院勞工委員會八十九年九月十
      四日台八十九勞動二字第○○二八七八七號函所示：「查勞動基準法施行細則
      第二十四條第二款規定『特別休假日期應由勞雇雙方協商排定』，故協商排定
      後，若經當事人雙方同意，得變更特別休假日期，本會八十二年八月二十七日
      台勞動二字第四四○六四號函『勞動契約終止時，勞工尚未休完之特別休假如
      係勞工應休能休而不休者，則非屬歸責於雇主之原因，雇主可不發給未休完特
      別休假日數之工資』，所稱『勞工應休能休而不休者』，係指勞工拋棄特別休
      假之權利而言，勞工既然拋棄特別休假之權利，則雇主可不發給未休完特別休
      假日數之工資。勞工與雇主就特別休假日期協商排定，係為行使勞工之特別休
      假權利，後因勞工自請離職勞動契約終止，勞工欲於契約終止前休完未休之特
      別休假，應與雇主協商，並告知雇主，並無拋棄權利之意，雇主應以同意為宜
      ；雇主尚不得單方面公告規定『已申請離職之員工，不可將特別休假調整至離
      職日之前』，若不同意勞工請求休完應休未休之特別休假，則應依勞動基準法
      第二十四條第三款規定發給未休完特別休假日數之工資。」，則原告所主張離
      職前五年之特別休假部分，除其離職前最後一年，因年度尚未終結，且原告又
      在年度終結前離職，原告原得請求全年度之特別休假十四日未休假之工資，但
      因原告僅請求十三點四日，故僅以原告請求之範圍即十三點四日計算之（計算
      如後）；至於原告離職前五年之其餘部分（即離職前第二年至第五年部分），
      因該部分年度均已終結，被告抗辯稱原告應有之該部分特別休假已經因年度終
      結而不應計算，因原告並未就該部分乃係因雇主即被告之原因使其無法休假，
      則在年度終結後，其該部分特別休假權利即因而消滅，雇主亦無須給付該部分
      工資，則原告請求之該部分特別休假工資即非有理由。
（三）關於原告請求給付之計算部分：
    (一)按平均工資之計算，依勞動基準法第二條第四款規定：「謂計算事由發生之當
      日前六個月內所得工資總額除以該期間之總日數所得之金額。工作未滿六個月
      者，謂工作期間所得工資總額除以工作期間之總日數所得之金額。工資按工作
      日數、時數或論件計算者，其依上述方式計算之平均工資，如少於該期內工資
      總額除以實際工作日數所得金額百分之六十者，以百分之六十計。」，又依照
      行政院勞工委員會八十年二月六日台八○勞動二字第○一七四七號函：「勞工
      因工作而獲得之報酬，不論是否屬於經常性，依勞動基準法第二條第三款之規
      定，均係工資。雇主依同法第三十九條發給勞工於特別休假日未休而工作之工
      資，如在計算事由發生之當日前六個月內時，依法自應併入平均工資計算。惟
      事業單位如採由勞工自行擇日休假之方式，則於年度終結雇主發給之應休未休
      日數工資，係屬勞工全年度未休假而工作之報酬，故於計算平均工資時，上開
      工資究有多少屬於平均工資之計算期間內，法無明定，應由勞資雙方自行協商
      。」，則原告在八十九年六月三十日離職前六個月總計一百八十一天，實領工
      資十四萬九千四百零二元，未給假日工資七萬四千零六十二元，合計工資總額
      為二十二萬三千四百六十四元，則其平均工資應為一千二百三十五元（元以下
      四捨五入，以下同）。
    (二)例假日工資部分：原告於離職前五年未領工資之例假日共計四百六十六點六日
      ，則原告此部分得請求之金額為五十七萬六千二百五十一元。
    (三)特別休假工資部分：原告得請求之日數為十三點四天，則原告此部分得請求之
      金額為一萬六千五百四十九元。
    (四)以上原告得請求之金額合計為五十九萬二千八百元。
四、綜上所述，原告之請求聲明第二項部分之補發休假工資於五十九萬二千八百元，
    及自原告離職後之八十九年七月十八日起至清償日止按法定利率年息百分之五計
    算之遲延利息之範圍內為有理由，應予准許；至於原告之請求超過該數額部分則
    為無理由，應予駁回；而其聲明第一項請求給付退休金部分，則為無理由，應併
    予駁回。
五、假執行之宣告：兩造均陳明願預供擔保聲請宣告假執行或免為假執行，就原告勝
    訴部分，經核均無不合，爰分別酌定相當之擔保金額就原告勝訴部分俱准許之；
    至於原告其餘假執行之聲請，因該部分訴之駁回而失所附麗，應併予駁回。
六、本件事證已臻明確，兩造其餘主張及攻擊防禦方法與證據，經本院斟酌後，與本
    件判決結果已不生影響，故不一一論列，附此敘明。
七、結論：本件原告之訴為一部有理由，一部無理由，依民事訴訟法第七十九條但書
    、第三百九十二條，判決如主文。
中　　　華　　　民　　　國　　九十一　　年　　　六　　　月　　　六　　　日
                                臺灣板橋地方法院勞工法庭
~B法      官  許  瑞  東
右正本證明與原本無異。
如不服本判決，應於判決送達後廿日內，向本院提出上訴狀。
中　　　華　　　民　　　國　　九十一　　年　　　六　　　月　　　六　　　日
~B法院書記官  許  慧  禎
